【裁判字號】    97,聲判,13
【裁判日期】    970820
【裁判案由】    聲請交付審判
【裁判全文】
臺灣板橋地方法院刑事裁定              97年度聲判字第13號
聲  請  人  乙○○
代  理  人  張孝詳律師
被      告  甲○○
上列聲請人因告訴被告偽造文書案件，不服臺灣高等法院檢察署
97年度上聲議字第874 號駁回再議之處分（原不起訴處分案號：
臺灣板橋地方法院檢察署97年度偵字第1911號），聲請交付審判
，本院裁定如下：
    主  文
聲請駁回。
    理  由
一、聲請意旨略以：被告甲○○係聲請人張諄謹之配偶，惟被告
    於民國96年8 月19日上午10時許於雙方之婚姻住所地即臺北
    市○○區○○路25巷5 號3 樓對聲請人實施家庭暴力，並將
    雙方所生之女兒林○○（96年3 月間生，年籍資料詳卷內戶
    口名簿影本）強行帶走後，隨即於96年9 月7 日明知上開臺
    北市○○區○○路25巷5 號3 樓雙方及小孩共同設籍之婚姻
    住所地之戶口名簿仍在聲請人合法持有中，竟故意向臺北縣
    新莊市戶政事務所謊報遺失申請補領，使公務員登載該不實
    事項於所掌之公文書上，致聲請人持有之戶口名簿遭非法註
    銷而無法使用。另被告更於96年10月持新補領之戶口名簿將
    其個人及小孩之戶籍非法遷至桃園縣中壢市○○路326 號9
    樓，嗣經新莊市戶政事務所以96年10月19日北縣莊戶字第09
    60008089號函通知被告前往將96年9 月7 日補領之戶口名簿
    繳回該所註銷，惟被告迄未前往辦理，已足生損害於聲請人
    之權益及戶籍登記之正確性，已涉犯刑法第214 條之使公務
    員登載不實罪嫌。是臺灣板橋方法院檢察署97年度偵字第19
    11號不起訴處分書及臺灣高等法院檢察署97年度上聲議字第
    874 號處分書有違誤，爰聲請將本案交付審判云云。
二、按告訴人不服上級法院檢察署檢察長或檢察總長認再議為無
    理由而駁回之處分者，得於接受處分書後10日內委任律師提
    出理由狀，向該管第一審法院聲請交付審判。法院認為交付
    審判之聲請不合法或無理由者，應駁回之，刑事訴訟法第25
    8 之1 條、第258 之3 條第2 項前段，分別定有明文。按聲
    請人以被告涉犯使公務員登載不實罪嫌，向臺灣板橋地方法
    院檢察署檢察官提出告訴，經該署檢察官於民國97年1 月8
    日以97年度偵字第1911號為不起訴處分後，為聲請人不服而
    聲請再議，經臺灣高等法院檢察署檢察長於97年2 月15日以
    97年度上聲議字第874 號處分駁回其再議之聲請，聲請人於
    97年2 月25日即收受該處分書等情，業經本院依職權調取前
    揭偵查卷宗查證無誤，並有送達證書影本乙紙附卷可稽。乃
    聲請人於同年2 月29日委任張孝詳律師向本院聲請交付審判
    ，此有聲請交付審判狀上本院收狀章戳在卷可憑，是其程序
    即無不合，合先說明。
三、按犯罪事實應依證據認定之，無證據不得認定犯罪事實，刑
    事訴訟法第154 條第2 項定有明文。再按犯罪事實之認定，
    應憑真實之證據，倘證據是否真實尚欠明確，自難以擬制推
    測之方式，為其判斷之基礎；而認定犯罪事實之證據係指足
    以認定被告確有犯罪行為之積極證據而言，該項證據自須適
    合於被告犯罪事實之認定，始得採為斷罪之資料；刑事訴訟
    上證明之資料，無論為直接或間接證據，均須達於通常一般
    之人均不致有所懷疑，而得確信其為真實之程度，始得據為
    有罪之認定，若其關於被告是否犯罪之證明未能達此程度，
    而有合理懷疑之存在，致使無從形成有罪之確信，根據「罪
    證有疑，利於被告」之證據法則，即不得遽為不利被告之認
    定；其以情況證據（即間接證據）斷罪時，尤須基於該證據
    在直接關係上所可證明之他項情況事實，本乎推理作用足以
    確證被告有罪，方為合法，不得徒憑主觀上之推想，將一般
    經驗有利被告之其他合理情況逕予排除，最高法院53年台上
    字第656 號、29年上字第3105號、76年台上字第4986號、32
    上字第67號分別著有判例可資參照。又「法院認交付審判之
    聲請不合法或無理由者，應駁回之；認為有理由者，應為交
    付審判之裁定，並將正本送達於聲請人、檢察官及被告」、
    「法院為前項裁定前，得為必要之調查」，刑事訴訟法第25
    8 條之3 第2 項、第3 項雖有明文，惟「法院受理聲請交付
    審判之案件，應詳加審核有無管轄權、聲請人是否為告訴人
    、已否逾十日之期間、有無委任律師提出理由狀等法定要件
    ，及其聲請有無理由。法院於審查交付審判之聲請有無理由
    時，除認為告訴人所指摘不利被告之事證未經檢察機關詳為
    調查或斟酌，或不起訴處分書所載理由違背經驗法則、論理
    法則或其他證據法則，否則，不宜率予交付審判」，法院辦
    理刑事訴訟應行注意事項第118 點第2 項亦有明文，則依刑
    事訴訟法第258 條之3 第3 項所謂「得為必要之調查」之規
    定，自應以偵查中曾顯現之證據為限，不可就其新提出之證
    據再為調查，亦不可蒐集偵查卷以外之證據而為調查。
四、本件聲請人雖以前揭理由認被告涉有使公務員登載不實罪之
    罪嫌，而向本院聲請交付審判等語。然按刑法第214 條之使
    公務員登載不實罪，以不實之事項已使公務員登載於其所掌
    之公文書，並足以生損害於他人或公眾為其構成要件，最高
    法院著有69年度台上字第732 號判例可資參照。查初領、補
    領或換領戶口名簿，由戶長親自或書面委託他人向戶籍所在
    地戶政事務所為之，戶籍法施行細則第24條第3 項規定甚明
    ，而被告於96年9 月7 日以臺北市○○區○○里○○路25巷
    5 號3 樓之戶長身分，向臺北縣新莊戶政事務所以「補領」
    為由申請補發戶口名簿乙節，有戶口名簿申請書影本乙份在
    卷可按，觀諸上揭戶口名簿申請書，其中「申請事由欄」上
    僅記載「補領」二字，並未有任何申請補領原因之記載，且
    上揭戶籍法施行細則第24條第3 項亦未明文規定補領之原因
    為何，又臺北縣新莊市戶政事務所承辦公務員受理被告補領
    戶口名簿之申請後，除依法補發外，並未再為其他註記，亦
    有臺灣板橋地方法院檢察署公務電話紀錄單乙紙附卷可稽，
    是被告本於戶長之身分以「補領」為由向臺北縣新莊市戶政
    事務所申請補領戶口名簿一事，即難認有何「明知為不實事
    項」而使公務員登載不實之主觀犯意及客觀犯行，被告所為
    顯與刑法第214 條之構成要件有間。
五、綜上所述，原不起訴處分書及聲請再議處分書既已詳予調查
    偵查卷內所存證據，並敘明所憑證據及判斷理由，既無積極
    證據證明被告甲○○涉有聲請人所指訴之使公務員登載不實
    罪之犯行，尚難以聲請人之片面指訴，遽認被告涉有本件犯
    行；且原處分所載證據取捨及事實認定之理由，尚無違背經
    驗法則或論理法則之情事，是原檢察官及臺灣高等法院檢察
    署檢察長以被告犯罪嫌疑不足，分別予以不起訴處分及駁回
    再議之聲請，並無不當。本件聲請交付審判意旨仍執前詞，
    對於原處分漫加指摘求予審判，顯無理由，應予駁回。
六、依刑事訴訟法第258 條之3 第2 項前段，裁定如主文。
中    華    民    國    97    年    8     月    20    日
                  刑事第十七庭  審判長法  官  李幼妃
                                      法  官  張紹省
                                      法  官  鄭燕璘
上列正本證明與原本無異。
本裁定不得抗告。
中    華    民    國    97    年    8     月    20    日
                                      書記官  陳筱惠


司法院資訊處製作；財團法人民間司法改革基金會備份。
